【裁判字號】    94,選訴,6
【裁判日期】    950308
【裁判案由】    違反公職人員選舉罷免法
【裁判全文】
臺灣基隆地方法院刑事判決               94年度選訴字第6號
公  訴  人  臺灣基隆地方法院檢察署檢察官
被      告  乙○○
上列被告因違反公職人員選舉罷免法案件，經檢察官提起公訴（
94年度選偵字第2號），本院判決如下：
    主  文
乙○○無罪。
    理  由
一、公訴意旨略以：被告乙○○係現任基隆市安樂區定邦里里長
    ，並為第16屆基隆市安樂區市議員候選人。緣於民國（下同
    ）94年10月7日下午6時30分，定邦里里辦公室及定邦里社區
    發展協會，在位於基隆市○○路100 巷52、54號之定邦里里
    民大會堂內，舉辦「定邦重陽敬老聯歡晚會」活動，乙○○
    為期於94年12月3日得以順利當選，竟於94年10月7日下午3
    時，先前往位於基隆市○○路122號1樓之裕陽電器行，自費
    向老闆顏慶雄購買電風扇10台，每台新台幣（下同）350元
    ，共計3500元，惟顏慶雄表示店內並無現貨，乙○○即與顏
    慶雄約定，該10台電風扇將由里民持乙○○之名片前往兌領
    ，且顏慶雄需認明所持名片上有「里長乙○○」之長方形紅
    色章戳，方得收取名片並交付電風扇，之後顏慶雄再持名片
    向乙○○請款。嗣於當日晚上9 時32分，「定邦重陽敬老聯
    歡晚會」進行過程中，乙○○上台向現場之里民宣布：「…
    ……另外我一件事跟大家報告，很感謝大家，我要捐一項東
    西，電風（電風扇），10支電風，好嗎？好、鼓掌一下，等
    一下抽到的，來前面，這10支，我會拿我的名片，會蓋我的
    章，再去早餐店旁邊、阿佳頭髮電那個電器行去領，一禮拜
    內領都可以，有人跟我講：振銘啊！這屆你要是選上議員，
    要寄付（台語，意指贈送）液晶電視，我跟他講我要是選上
    議員就是期約賄選，你們知道嗎？我要是有資源，會辦更多
    里內活動，不要說2萬、3萬，現在還沒做議員，我先寄付10
    支電風，現在開始抽獎，第1 支………」「……感謝各位，
    希望鄉親繼續給我支持，明年再送液晶電視。」當晚計有簡
    彩鳳、陳王智、許簡含笑3人及其他不詳姓名身分之人7名抽
    中乙○○提供之電風扇，嗣後其中9 人並持乙○○之名片陸
    續前往裕陽電器行兌領電風扇，以此方式對有投票權人期約
    及交付賄選物品，約其為投票權一定之行使，因認被告涉犯
    公職人員選舉罷免法第90條之1第1項之對於有投票權人，期
    約及交付賄賂而約其為一定之行使罪嫌云云。
二、被告之答辯：
    訊之被告固不否認於上揭時、地，在「定邦重陽敬老聯歡晚
    會」活動上，贈送10支電風扇做為抽獎獎品，並對於現場里
    民告知，伊將參加本屆市議員選舉，並說：不要說2萬、3萬
    ，現在還沒做議員，我先寄付10支電風，現在開始抽獎，．
    ．希望鄉親繼續給我支持，明年再送液晶電視等語，惟堅詞
      否認有何公訴意旨所指之賄選犯行，辯稱：伊之行為應尚
      不構成賄選罪名等語。
三、公訴人則係以下列事證為被告涉犯上開期約賄選罪嫌之論據
    ：
（一）證人顏慶雄、簡彩鳳、陳王隆、陳秋菊、許簡含笑之證述
      。
（二）被告之名片2張、現場錄音、錄影光碟各1片及電風扇2 台
      、錄音帶譯文及翻拍照片附卷可資。
四、按「犯罪事實應依證據認定之，無證據不得認定犯罪事實」
    、「不能證明被告犯罪者，應諭知無罪之判決」，刑事訴訟
    法第154條、第301條第1 項分別定有明文。次按事實之認定
    ，應憑證據，如未能發現相當證據，或證據不足以證明，自
    不能以推測或擬制之方法，為裁判基礎；又認定犯罪事實，
    所憑之證據，雖不以直接證據為限，間接證據亦包括在內，
    然無論直接或間接證據，其為訴訟上之證明，須於通常一般
    之人均不致於有所懷疑，而得確信其為真實之程度者，始得
    據之為有罪之認定，倘其證明尚未達到此一程度，而有合理
    性懷疑之存在時，即無從為有罪之認定，此有最高法院40年
    台上字第86號判例、76年臺上字第4986號判例可資參照。再
    按所謂假藉名義交付或收受物品或利益以掩護投票行賄或受
    賄之犯行，仍須證明被告有行賄或受賄之犯意，倘無直接證
    據證明被告有此等犯意，復比較該活動之名義及其事實進行
    之活動內容，依社會一般生活經驗及民主政治原理判斷，尚
    不足認為不合情理，從而應評價為係以不正之金錢手段競選
    而影響選舉之公平性，自不得憑空推測被告有投票行賄或受
    賄之犯意。
五、本院就本案之判斷：
  (一)、被告於94年10月7日下午3時，前往位於基隆市○○路122
      號1樓之裕陽電器行，自費向老闆顏慶雄購買電風扇10台
      ，每台350元，共計3500元，因顏慶雄表示店內並無現貨
      ，乙○○即與顏慶雄約定，該10台電風扇將由里民持乙○
      ○之名片前往兌領，且顏慶雄需認明所持名片上有「里長
      乙○○」之長方形紅色章戳，方得收取名片並交付電風扇
      。嗣於當日晚上9時32分，「定邦重陽敬老聯歡晚會」進
      行過程中，被告上台向現場之里民宣布：贈送10台電風扇
      為抽獎獎品，並開始抽獎，當晚計有簡彩鳳、陳王智、許
      簡含笑3人及其他不詳姓名身分之人7名抽中乙○○提供之
      電風扇，嗣後其中9人持乙○○之名片陸續前往裕陽電器
      行兌領電風扇之事實，業據證人顏慶雄、簡彩鳳、陳王隆
      、陳秋菊、許簡含笑於警詢時證述明確（附於偵查卷第25
      ─28、30─31、37─40、45─48 、57頁），並有電風扇
      照片、被告之名片2張在卷可參。
  (二)、又被告在前述時、地「定邦重陽敬老聯歡晚會」上提供10
      即電風扇做為抽獎獎品，並在台上向現場里民稱：「……
      另外我一件事跟大家報告，很感謝大家，我要捐一項東西
      ，電風（電風扇），10支電風，好嗎？好、鼓掌一下，等
      一下抽到的，來前面，這10支，我會拿我的名片，會蓋我
      的章，再去早餐店旁邊、阿佳頭髮電那個電器行去領，一
      禮拜內領都可以，有人跟我講：振銘啊！這屆你要是選上
      議員，要寄付（台語，意指贈送）液晶電視，我跟他講我
      要是選上議員就是期約賄選，你們知道嗎？我要是有資源
      ，會辦更多里內活動，不要說2萬、3萬，現在還沒做議員
      ，我先寄付10支電風，現在開始抽獎，第1支………」「
      ……感謝各位，希望鄉親繼續給我支持，明年再送液晶電
      視。」等情，業據被告自承不諱，並有現場錄音、錄影光
      碟各1片、錄音帶譯文及翻拍照片附卷可資，本院並於95
      年2月15日勘驗錄音帶內容，與錄音帶內容譯文表所載內
      容相符，有本院刑事勘驗筆錄附卷可稽。
  (三)、茲被告雖有如前所述之行止，檢察官並據此認為被告之所
      為，已經該當公職人員選舉罷免法第90條之1第1項之對於
      有投票權人，期約賄賂而約其為一定之行使罪嫌云云，然
      查：
    (1)本件94年10月7日下午6時30分舉辦之「定邦重陽敬老聯歡
      晚會」，是由定邦里里辦公室及定邦里社區發展協會聯合
      舉辦，凡年滿65歲以上設籍於定邦里之居民，當晚參加晚
      會者，均可領取紀念品（如蛋糕一份），現場並有卡拉Ｏ
      Ｋ及摸彩，摸彩券是按戶分發，摸彩獎品除由主辦單位：
      定邦里里辦公室及定邦里社區發展協會準備外，另有基隆
      市議會議長、副議長、立法委員、市議員等人提供，當晚
      參加之里民，若未抽中獎品，亦可憑票根向里長兌換沙拉
      脫1瓶，有摸彩券、定邦重陽敬老聯歡晚會宣傳單、紀念
      品（蛋糕）照片2張、晚會現場禮品一覽表、摸彩獎品照
      片、沙拉脫照片附卷可稽。被告既身為定邦里里長，在定
      邦里舉辦聯歡晚會時，以個人名義提供10台電風扇做為摸
      彩獎品，與一般社會經驗，並無不合之處。至於領取獎品
      之方式，由中獎人持里長蓋章之名片，自行前往店家領取
      ，是因為被告在晚會當天下午去店家購買電風扇時，因無
      現貨之權宜之計，亦合常情。
    (2)本案被告固曾於94年10月7日下午6時30分，在「定邦重陽
      敬老聯歡晚會」上提供10即電風扇做為抽獎獎品，並在台
      上向現場里民告知，將參加市議員選舉，並表示現在還沒
      做議員，我先寄付10支電風，希望鄉親繼續給我支持，明
      年再送液晶電視等語，惟按按公職人員選舉罷免法第90條
      之1第1項之對於有投票權之人行賄罪，係以行為人基於行
      賄之意思，對於有投票權之人交付財物或其他不正利益，
      並相約為投票權之一定行使或不行使，且所交付之賄賂或
      不正利益與約為投票權一定行使或不行使間，有相當之對
      價關係為構成要件。惟行為是否該當賄選之要件，亦應在
      不悖離國民之法律感情與認知下，就社會一般生活經驗予
      以評價，該罪之立法本旨始能彰顯而為大眾所接受。至於
      行為人發表如「懇請賜票」、「務必投某人一票」等助選
      內容，主觀上是否已與談話之對方或在場聽聞該等言論之
      有投票權人互達「約」其投票權為一定行使或不行使之意
      思合致，自應審慎加以認定，要非謂凡於競選期間，在民
      間舉辦活動之場合中致贈相當價值之物品且活動中出現支
      持某特定候選人之助選言論，不問物品發放之來源、活動
      舉行之動機是否確與選舉有直接密切之關聯、在場之人主
      觀上有無認識所收受財物係屬「賄賂」等情，即一律以投
      票行賄罪論擬，此有最高法院92年度台上字第2773號判決
      可資參照。綜上所述，足見被告乙○○之目的無非利用其
      擔任里長期間舉辦活動，並藉活動進行中告知里民伊將參
      選本屆市議員，然此等利用擔任里長之便增加曝光率之行
      為，依民主政治原理觀之，尚難遽評為有何不法性，從而
      認已影響選舉之公平性，而被告舉辦此一重陽節慶祝活動
      之經費來源及實質內容，依當地社會一般生活經驗觀之，
      又與往常舉辦活動之方式相類似，委實難認有何不合常理
      之處，從而認定其實質上係以不正之金錢手段競選，尤難
      憑此即認其有投票行賄之犯意，自與違反公職人員選舉罷
      免法第90條之1第1項對於有投票權之人交付賄賂而約其為
      一定行使投票權罪之構成要件，尚有未合。此外，復查無
      其他積極證據足認被告確有檢察官起訴意旨所指之犯行，
      既不能證明被告犯罪，自應為被告無罪之諭知，以昭審慎
      。
據上論斷，應依刑事訴訟法第301條第1項，判決如主文。
本案經檢察官甲○○到庭執行職務。
中    華    民    國    95    年    3     月    8     日
                  刑事第三庭審判長法  官  王福康
                                  法  官  王慧惠
                                  法  官  齊潔
以上正本證明與原本無異。
對於本件判決如有不服，應於收受送達後10日內，向本院提出上
訴書狀，上訴於臺灣高等法院，並按他造當事人之人數附具繕本
。
中    華    民    國    95    年    3     月    10    日
                                  書記官  潘端典


司法院資訊處製作；財團法人民間司法改革基金會備份。
